【裁判字號】    97,金訴,6
【裁判日期】    971014
【裁判案由】    違反銀行法
【裁判全文】
臺灣臺中地方法院刑事判決               97年度金訴字第6號
公  訴  人  臺灣臺中地方法院檢察署檢察官
被      告  己○○
選任辯護人  劉瑩玲律師
被      告  卯○○
選任辯護人  丁榮聰律師
被      告  辛○○
選任辯護人  劉瑩玲律師
被      告  庚○○
選任辯護人  丁榮聰律師
被      告  申○○
選任辯護人  劉瑩玲律師
被      告  巳○○
選任辯護人  丁榮聰律師
被      告  乙○○
選任辯護人  周黛婕律師
被      告  寅○○
選任辯護人  林基豐律師
被      告  辰○○
選任辯護人  林基豐律師
被      告  丙○○
選任辯護人  李世才律師
上列被告因違反銀行法案件，經檢察官提起公訴（96年度偵續字
第371號），本院判決如下：
    主    文
己○○、卯○○、辛○○、庚○○、申○○、巳○○、乙○○、
寅○○、辰○○、丙○○均無罪。
    理    由
一、公訴意旨略以﹕
  (一)林俊達、甲○○、子○○、許嘉幃（4人業經臺灣臺中地方
    法院檢察署檢察官以96年度偵字第9505號提起公訴）明知除
    法律另有規定者外，非銀行不得經營辦理國內外匯兌業務（
    違法經營辦理國內外匯兌業務之行為，以下簡稱為「地下匯
    兌」）。再者，依現行法規，新臺幣與人民幣雖無法進行直
    接匯兌，然在大陸地區之臺商又有將所得之人民幣兌換成新
    台幣之需要，渠等竟分別基於不法之犯意，以渠等自定之匯
    率，在大陸廣東省從事新臺幣與人民幣兌換業務，兌換方式
    為兌換人即臺商先將人民幣匯入渠等指定之帳戶，渠等再將
    新臺幣匯入臺商指定之臺灣帳戶。適臺商王大有於民國96年
    1月16日23時許，在大陸廣東省深圳巿，遭李秉暉（另案通
    緝，目前潛逃大陸中）夥同4名不詳之大陸籍男子持槍擄走
    ，李秉暉旋於翌日（17日），向王大有在臺家屬勒贖新臺幣
    8千萬元，李秉暉為順利在大陸地區取得贖金，即向林俊達
    、甲○○、子○○、許嘉幃等從事人民幣、新臺幣地下匯兌
    之業者謊稱因在臺灣擔任議員之友人欲前來大陸地區設廠，
    急需人民幣，遂央請林俊達、甲○○、子○○、許嘉幃調集
    人民幣及兌換，李秉暉為取信林俊達、甲○○、子○○、許
    嘉幃，均先向林俊達、甲○○、子○○、許嘉幃索取供匯入
    新臺幣之臺灣帳戶，李秉暉再指示王大有之臺灣家屬將贖款
    自臺中縣豐原巿之新竹國際商銀等銀行匯入林俊達、甲○○
    、子○○、許嘉幃等地下匯兌業者所提供之帳戶，待林俊達
    、甲○○、子○○、許嘉幃等人收到李秉暉指示王大有家屬
    匯入之新臺幣後，隨即將同額之人民幣匯入李秉暉指定之大
    陸帳戶，李秉暉即透過林俊達、甲○○、子○○、許嘉幃等
    地下匯兌業者，巧妙地將王大有家屬在臺灣匯入之新臺幣贖
    款，轉換成可在大陸地區直接提領之人民幣，林俊達、甲○○、子○○、許嘉幃所為地下匯兌業務如下。嗣經本署檢察
    官指揮內政部警政署刑事警察局、臺中縣警察局豐原分局調
    閱王大有家屬之匯款資料，始查悉上情。
  (二)李秉暉透過真實年籍不詳自稱「魏信彬」之男子向林俊達表
    明急需以新臺幣兌換人民幣，林俊達隨即透過與其具犯意聯
    絡，同在大陸之友人午○○（業經臺灣臺中地方法院檢察署
    檢察官以96年度偵字第9505號提起公訴）以借款之名義，向
    臺商調集人民幣，待午○○向王林金葉（另經不起訴處分）
    之夫王振宏借得100萬元人民幣；向瑞軒金屬公司負責人癸○○（另經臺灣臺中地方法院檢察署交警續查）借得人民幣
    200萬元；向林永欽（另經不起訴處分）借得人民幣100萬元
    後，林俊達遂提供唐時宜（業經臺灣臺中地方法院檢察署檢
    察官以96年度偵字第9505號提起公訴）為協助他人從事地下
    匯兌業務，而以每月人民幣1萬元代價，受僱於真實年籍姓
    名不詳自稱「楊明學」之男子時，提供予「楊明學」使用之
    設在土地銀行中和分行之帳戶、王林金葉與林永欽所提供自
    己及不知情張淑惠、張豐松、賴錫慶（業經臺灣臺中地方法
    院檢察署檢察官以96年度偵字第9505號為不起訴處分確定）
    之帳戶及具有幫助地下匯兌之不確定故意之寅○○、辰○○
    等人在臺灣之帳戶，經午○○交由林俊達轉由魏信彬告知李
    秉暉供匯入新臺幣之用，待李秉暉於96年1月18日，指示王
    大有家屬陸續將贖款315萬7500元匯入唐時宜設在土地銀行
    中和分行之帳戶；匯入贖款74萬3141元至張淑惠設在玉山銀
    行臺南分行之帳戶；匯入贖款116萬4943元至張豐松設在安
    泰銀行板橋分行之帳戶；匯入贖款70萬元至林永欽設在玉山
    銀行臺南分行之帳戶；匯入贖款300萬元至寅○○設在新光
    銀行路竹分行之帳戶；匯入贖款289萬7500元至辰○○設在
    新光銀行路竹分行之帳戶、匯入贖款101萬6916元至賴錫慶
    設在臺灣中小企銀新屋分行之帳戶；匯入贖款420萬元至王
    林金葉設在彰化銀行南高雄分行之帳戶後，林俊達旋即於翌
    日（19日）通知午○○將人民幣380萬元匯入李秉暉指定之
    大陸人士王靜在大陸農業銀行、工商銀行之帳戶內，林俊達
    因此從中謀得人民幣數萬元之利潤。
  (三)甲○○（業經臺灣臺中地方法院檢察署檢察官以96年度偵字
    第9505號提起公訴）以在大陸地區從事新臺幣、人民幣地下
    匯兌為業，其自1年多前，即為地下匯兌。而臺商候義東、
    候瑞龍則為將錢匯回臺灣，基於幫助地下匯兌之犯意，與甲○○互為新臺幣、人民幣之匯兌。甲○○經由丁○○（業經
    臺灣臺中地方法院檢察署檢察官以96年度偵字第9505號提起
    公訴）得知李秉暉急欲以新臺幣兌換大量人民幣，且有臺商
    候義東、候瑞龍欲將在大陸地區營業所得人民幣攜回臺灣，
    為賺取手續費、匯差，除先委由具共同犯意聯絡之丁○○向
    臺商丙○○調集欲匯回臺灣之營業所得人民幣300萬元外，
    並將候義東、庚○○、丙○○、簡秋燕、候德明、陳春霞、
    黃于綺、吳有信（後5人均經臺灣臺中地方法院檢察署檢察
    官以96年度偵字第9505號為不起訴處分確定）及丙○○提供
    不知情莊士萱、高士惠等人在臺灣之帳戶，經丁○○轉知李
    秉暉供匯入新臺幣之用，待李秉暉於96年1月18、19日，指
    示王大有家屬陸續將贖款共935萬元，以每筆85萬元匯入候
    義東設在臺灣企銀行南港分行及華南銀行南三重分行之帳戶
    、候瑞龍設在國泰世華銀行南港分行之帳戶、簡秋燕設在華
    南銀行南三重分行之帳戶、候德明設在第一商銀南港分行之
    帳戶、陳春霞設在第一銀行南港分行及華南銀行北南港分行
    之帳戶、黃于綺設在第一銀行南港分行之帳戶。另指示王大
    有家屬將贖款630萬元元匯入高士惠設在彰化銀行士林分行
    之帳戶、匯入贖款645萬元至莊少萱設在彰化銀行士林分行
    之帳戶後，甲○○隨即指示候義東、候瑞龍將人民幣180 萬
    8510元及經由丁○○通知丙○○將人民幣300萬元匯入李秉
    暉指定之大陸帳戶內。
  (四)卯○○與己○○係合夥經營事業之合夥人及股東，卯○○可
    預見己○○取得其帳戶係用作地下匯兌中匯入新臺幣所用之
    帳戶，卻仍不違背其本意而將其如附表所示帳戶交予己○○
    使用。巳○○與申○○僅係泛泛之交，巳○○可預見申○○
    取得其帳戶後可能用作不法用途，否則何必另行取得他人帳
    戶使用，卻於其如附表所示帳戶開戶後，即將該帳戶交予申
    ○○使用。嗣子○○得知友人李秉暉急欲將新臺幣兌換成人
    民幣，己○○、申○○即基於幫助地下匯兌之犯意，使子○○得經由己○○與陳建興（業經臺灣臺中地方法院檢察署檢
    察官以96年度偵字第9505號為不起訴處分確定）間之貨款、
    己○○與蔡易霖（另經不起訴處分）間之借貸人民幣15萬元
    ，連同子○○欲匯回臺灣之人民幣共95萬元及經由申○○調
    集之人民幣20萬5000元，透過己○○所提供之具有幫助地下
    匯兌犯意之卯○○及申○○所提供之具有幫助地下匯兌犯意
    之巳○○在臺灣之帳戶，經由子○○轉知李秉暉供匯入新臺
    幣之用，待李秉暉先後於95年1月18、19日，指示王大有家
    屬將贖款423萬元、399萬4490元分別匯入邱李秀英設在上海
    商業銀行板橋分行之帳戶及巳○○設在華泰銀行永吉分行之
    帳戶後，子○○再通知己○○、申○○將人民幣320萬元匯
    入李秉暉指定之大陸人士王靜、鄭國賢設在大陸之帳戶內。
  (五)乙○○則基於幫助地下匯兌之犯意，當李秉暉與乙○○之舅
    舅戊○○於96年1月間，有互換新臺幣及人民幣情形時，提
    供其在臺灣之帳戶供李秉暉匯入382萬元之用。
  (六)因認被告己○○、卯○○、辛○○、庚○○、申○○、巳○○、乙○○、寅○○、辰○○、丙○○均涉犯銀行法第29條
    第1項、第125條第1項及刑法第30條第1項之幫助非銀行不得
    辦理國內外匯兌業務罪嫌。
二、按犯罪事實應依證據認定之，無證據不得認定犯罪事實；不
    能證明被告犯罪，應諭知無罪之判決，刑事訴訟法第154條
    第2項、第301條第1項分別定有明文。次按所謂認定犯罪事
    實之證據，係指足以認定被告確有犯罪行為之積極證據而言
    ，該項證據自須適合於被告犯罪事實之認定，始得採為斷罪
    之資料；又事實之認定，應憑證據，如未能發現相當確實證
    據，或證據不足以證明，自不能以推測或擬制之方法，以為
    裁判之基礎，最高法院29年上字第3105號、40年臺上字第86
    號判例著有明文。又按認定犯罪事實所憑之證據，無論係直
    接證據或間接證據，其為訴訟上之證明，須於通常一般之人
    均不致有所懷疑，而得確信其為真實之程度者，始得據為有
    罪之認定，倘其證明尚未達到此一程度，而有合理之懷疑存
    在，復無其他調查途徑可尋，法院即應為無罪之判決，最高
    法院76年臺上字第4986號著有判例。
三、公訴人認被告己○○等人犯罪之論據﹕
    公訴人認被告己○○涉犯幫助非銀行不得辦理國內外匯兌業
    務罪，無非係以證人子○○於警詢及偵訊之供述、證人王大
    有之家屬提出之匯款單據、卯○○帳戶交易明細表為其論據
    ；認被告卯○○涉犯幫助非銀行不得辦理國內外匯兌業務罪
    ，係以子○○、己○○於警詢及偵訊之供述、證人王大有之
    家屬提出之匯款單據、卯○○帳戶交易明細表為其論據；認
    被告庚○○、辛○○涉犯幫助非銀行不得辦理國內外匯兌業
    務罪，係以證人黃于綺於警詢之供述、證人甲○○於警詢、
    偵訊之供述、證人丁○○於警詢、偵訊之供述、證人王大有
    之家屬提出之匯款單據、及辛○○等11個帳戶之交易明細表
    為其論據；認被告申○○、巳○○涉犯幫助非銀行不得辦理
    國內外匯兌業務罪，係以被告申○○於偵訊中之自白、另案
    被告子○○於偵訊之供述、證人王大有之家屬提出之匯款單
    據、巳○○帳戶交易明細表為其論據；認被告乙○○涉犯幫
    助非銀行不得辦理國內外匯兌業務罪，係以被告乙○○之自
    白為其論據；認被告辰○○、寅○○涉犯幫助非銀行不得辦
    理國內外匯兌業務罪，係以證人王大有之家屬提出之匯款單
    據、被告辰○○、寅○○帳戶交易明細表為其論據；認被告
    丙○○涉犯幫助非銀行不得辦理國內外匯兌業務罪，則係以
    丁○○於偵訊中之陳述為其論據。
四、被告及其辯護人之答辯要旨﹕
  (一)被告己○○坦承有將卯○○之帳號交予子○○，作為匯款之
    用，惟矢口否認有何幫助非銀行不得辦理國內外匯兌業務罪
    之犯行，其辯護人為其辯稱﹕己○○係將自己在大陸之款項
    匯回台灣，並非幫助他人匯兌；又幫助犯本身不具獨立性，
    起訴書起訴己○○幫助子○○做地下匯兌，而子○○業經地
    院判決無罪，則己○○不可能成立幫助犯等語。
  (二)被告卯○○矢口否認有何幫助非銀行不得辦理國內外匯兌業
    務罪之犯行，其辯護人為其辯稱﹕卯○○與己○○從小認識
    ，並一起經營中古車行，因己○○曾經向卯○○調借款項，
    卯○○提供帳戶供其還款之用，後因己○○於大陸經商，在
    台需要使用帳戶收付款項，始使用卯○○之帳戶；卯○○只
    知該帳戶作為還款及收款之用，對於款項係以人民幣兌換而
    來乙事並不知情，故卯○○並無幫助他人匯兌之犯行等語。
  (三)被告辛○○矢口否認有何幫助非銀行不得辦理國內外匯兌業
    務罪之犯行，其辯護人為其辯稱﹕被告辛○○與其兄弟等人
    共同經營大陸生意，辛○○對於大陸之資金管理未予干涉，
    案發之前辛○○與甲○○並不認識，兩個不認識之人如何犯
    意聯絡？
  (四)被告庚○○矢口否認有何幫助非銀行不得辦理國內外匯兌業
    務罪之犯行，其辯護人為其辯稱﹕被告庚○○等9個帳戶所
    收之新臺幣，係被告等家族成員合資經營廢五金所收之人民
    幣貨款所換得，被告並無幫助他人匯兌之故意等語。
  (五)被告申○○矢口否認有何幫助非銀行不得辦理國內外匯兌業
    務罪之犯行，其辯護人為其辯稱﹕申○○係將自己在大陸之
    款項匯回台灣，並非幫助他人匯兌；又幫助犯本身不具獨立
    性，起訴書起訴被告申○○幫助子○○做地下匯兌，而子○○業經地院判決無罪，則申○○不可能成立幫助犯等語。
  (六)被告巳○○矢口否認有何幫助非銀行不得辦理國內外匯兌業
    務罪之犯行，其辯護人為其辯稱﹕依照申○○之證詞，因其
    與巳○○係多年好友，及其在北部需要使用帳戶，乃商得巳
    ○○開戶，巳○○並不知道該帳戶所受之款項係以人民幣換
    得，申○○也未告知，所以巳○○並沒有幫助幫助他人匯兌
    之犯行。況起訴書所指之正犯子○○業經地院判決無罪，另
    申○○僅須將大陸之貨款人民幣換成新台幣純屬客戶之行為
    ，並無幫助他人違反銀行法之犯行。本件既無正犯及幫助犯
    之存在，巳○○實無該當幫助幫助犯之可能。
  (七)被告乙○○雖就起訴事實為認罪之表示（以求獲緩刑之宣告
    ），惟其辯護人為其辯稱﹕乙○○係借帳戶予其三等親之親
    屬，未收取任何代價，被告不諳法律，不知所為是否觸法。
  (八)被告寅○○、辰○○矢口否認有何幫助非銀行不得辦理國內
    外匯兌業務罪之犯行，辯稱﹕因未○○積欠彼等債務，彼等
    遂提供其新光銀行之帳戶給未○○，以受領未○○之欠款。
    辯護人為彼等辯稱﹕公訴意旨認為被告寅○○、辰○○具有
    幫助地下匯兌的不確定故意，從證人癸○○、壬○○、午○○等人到庭證述可知只是單純借貸關係，從起訴書看不出被
    告寅○○、辰○○所幫助的正犯為何人，因為癸○○、壬○○等人都未經起訴；從客觀證據來看，除了王大有的親屬有
    匯入外，並無他人匯入渠等帳戶內；是故沒有任何積極的證
    據可證明寅○○、辰○○有幫助地下匯兌之不確定故意等語
    。
  (九)被告丙○○矢口否認有何幫助非銀行不得辦理國內外匯兌業
    務罪之犯行，其辯護人為其辯稱﹕被告丙○○雖有應丁○○
    為他人調借人民幣之要求，而提供其匯入臺幣之臺灣帳戶及
    匯入人民幣至他人之大陸帳戶之事實，惟被告丙○○僅知係
    他人為設廠之需要而提供帳戶，並不知他人是否有「經營」
    匯兌之「業務」，故被告丙○○並無幫助他人經營匯兌業務
    之犯意及行為等語。
五、經查﹕
  (一)銀行法第29條第1項所稱「匯兌業務」，係指行為人不經由
    現金之輸送，而藉與在他地之分支機構或特定人間之資金清
    算，經常為其客戶辦理異地間款項之收付，以清算客戶與第
    三人間債權債務關係或完成資金轉移之行為；而所謂「國內
    外匯兌」係指銀行利用與國內異地或國際間同業相互劃撥款
    項之方式，如電匯、信匯、票匯等，以便利顧客國內異地或
    國際間交付款項之行為以代替現金輸送，了結國際間財政上
    、金融上及商務上所發生之債權債務，收取匯費，並可得無
    息資金運用的一種銀行業務而言（最高法院92年度台上字第
    2040號判決、95年度台上字第5910號判決意旨參照）。又刑
    法上所謂「業務」，係指個人基於其社會地位繼續反覆所執
    行之事務者而言（最高法院89年台上字第8075號判例、71年
    台上字第1550號判例參照）。按所謂「匯兌」行為，既係指
    行為人「經常」「為其客戶辦理」異地間款項之收付，以「
    清算客戶與第三人間」債權債務關係或完成資金轉移之行為
    ，則如係「非經常性」、「結算自己與他人間之債權債務關
    係或完成資金轉移之行為」，應非所謂之匯兌行為。以下就
    本院調查證據之結果分項說明之。
  (二)被告己○○部分﹕
    １被告己○○將卯○○之臺灣帳號提供予子○○，業經被告
      己○○所承認。而證人子○○於97年9月23日於本院審理
      時證稱﹕其95年間在大陸開茶葉店，認識李秉暉、己○○
      、申○○等人，己○○在大陸做廢五金的工作，96年1 月
      間李秉暉打電話問伊說有沒有人民幣要匯回臺灣的，因為
      他有朋友要在大陸投資需要人民幣，然後伊說伊個人沒有
      ，但伊可以幫他問問看，然後伊就打電話給己○○、申○○，因為在李秉暉打電話問伊的前幾天，己○○、申○○
      有到伊店裡泡茶，問伊賺的人民幣如何匯回臺灣；當時是
      己○○、申○○先傳真臺灣的帳號給伊，然後伊就將他們
      提供的帳戶傳真給李秉暉，李秉暉再將指定要匯入人民幣
      的帳戶給伊，伊再傳真給己○○、申○○兩個人，當時伊
      有提醒己○○、申○○二人，等臺灣的帳戶確實有收到台
      幣之後，再匯人民幣等語（見本院卷第216頁反面至第218
      頁），則依證人子○○之上開證述，被告己○○將臺灣帳
      號提供予證人子○○，係為將自己在大陸經商所得之款項
      匯回臺灣之用。故被告己○○為將自己經商所得之人民幣
      兌換成台幣，而提供友人卯○○之帳號交予子○○供匯兌
      之用，難認有何幫助他人辦理國內外匯兌業務之故意。
    ２又證人王大有之家屬提出之匯款單據、卯○○帳戶交易明
      細表，固可證明被害人王大有之親友廖妙莉於96年1月18
      日匯款新臺幣510萬元至被告卯○○之聯邦銀行帳戶，及
      於同日匯款新臺幣423萬元至被告己○○之母親邱李秀英
      之上海銀行帳戶，然尚難僅憑廖妙莉一人於同一日之匯款
      紀錄，即逕認被告己○○有何提供帳戶以幫助他人從事經
      常性匯兌業務之違法行為。
  (三)被告卯○○部分﹕
    １證人即共同被告己○○於97年9月23日於本院審理時證稱
      ﹕伊與被告卯○○從小認識，曾跟卯○○合夥經營中古車
      行，積欠卯○○款項，另伊約於七、八年前就去大陸，在
      大陸作廢五金的工作，96年1月18日有請子○○幫忙把買
      賣廢五金所賺得的約200多萬元人民幣換成台幣，台幣匯
      到邱李秀英、卯○○的帳戶，匯到卯○○帳戶之510萬台
      幣，部分是要還對於卯○○之欠款，部分是要叫卯○○幫
      忙轉匯給客戶等語（見本院卷第219至第222頁）。又依上
      開證人子○○97年9月23日於本院審理時之證詞（見本段
      第(二)分段第１小段），可證明被告己○○將被告卯○○之
      臺灣帳號提供予證人子○○，係為將自己在大陸經商所得
      之款項匯回臺灣之用，及證人子○○並未與被告卯○○有
      何聯繫接觸。則依上開二位證人之證詞，難認被告卯○○
      將其帳戶號碼交予被告己○○使用，有何幫助他人辦理國
      內外匯兌業務之故意。
    ２又證人王大有之家屬提出之匯款單據、卯○○帳戶交易明
      細表，固可證明被害人王大有之親友廖妙莉於96年1月18
      日匯款新臺幣510萬元至被告卯○○之聯邦銀行帳戶，然
      尚難僅憑該次之匯款紀錄，即逕認被告卯○○有何提供帳
      戶以幫助他人從事經常性匯兌業務之違法行為。
  (四)被告辛○○、庚○○部分﹕
    １證人丁○○於97年9月16日在本院審理時證稱﹕96年1月間
      某日早上伊去上班時，李秉暉到伊公司，說他有一個朋友
      要在大陸設廠，需要一、兩百萬元的人民幣，問伊是否有
      人民幣，因伊本身沒有人民幣，李秉暉就要伊問有無認識
      的朋友可以換人民幣，於是伊就打電話問甲○○跟丙○○
      ，問他們是否有人民幣可以換，然後甲○○跟丙○○兩個
      人就分別將帳號傳過來伊公司，伊再交給李秉暉等語（見
      本院卷第175頁）。
    ２證人甲○○於97年9月16日在本院審理時證稱﹕伊認識丁○○十幾年了，96年1月間丁○○說有朋友在大陸設廠要
      伊幫他借人民幣，所以伊幫他借了180萬元人民幣，伊是
      直接向庚○○在大陸的公司會計講的，並無向庚○○或辛○○聯絡此事，「（檢察官問﹕既然丁○○只是請你幫忙
      借人民幣，為何你要介紹庚○○大陸的會計給丁○○？）
      因為我沒有那麼多錢借他，剛好庚○○大陸公司的會計說
      有賣一批貨拿到人民幣想要換成台幣所以找我幫忙，剛好
      丁○○須要用到人民幣所以我才介紹他們。... （檢察官
      問﹕你跟庚○○的大陸公司聯繫是與何人接洽？）是一個
      關小姐，就是庚○○大陸的會計小姐，第一次交易是跟庚○○接洽，之後庚○○就叫我直接找會計小姐。（檢察官
      問﹕除了這次以外，庚○○的大陸公司有無跟你表示要把
      人民幣換成台幣，請你幫忙？）沒有。... （選任辯護人
      劉律師問﹕是否認識辛○○？）不認識。到警局作筆錄才
      認識。（選任辯護人劉律師問﹕你從來沒有跟辛○○有聯
      絡？）沒有。（選任辯護人劉律師問﹕有沒有曾經提供過
      庚○○他們公司的台幣帳戶作為別人人民幣與台幣匯兌的
      使用？）沒有」等語（見本院卷第172至174、179 頁）。
    ３依上開證人丁○○、甲○○之證述，可知係先由李秉暉向
      丁○○表示需要人民幣，丁○○再向甲○○詢問，甲○○
      再向庚○○在大陸的公司會計關小姐詢問，及庚○○在大
      陸的公司會計關小姐係為將公司經營所得之人民幣兌換成
      新臺幣，始提供數個在臺灣之帳號予甲○○，並匯180萬
      元人民幣至甲○○指定之大陸帳戶。另被告庚○○業已提
      出出口報單、送貨單、地磅單等憑證（見偵續字卷第41至
      54頁），以證明庚○○在大陸的公司所匯出之180萬餘元
      人民幣確係營業收入。是則被告辯稱系爭匯款係為將大陸
      公司之營收所得兌換為新臺幣匯回臺灣等語，尚非無據。
    ４又證人王大有之家屬提出之匯款單據、及辛○○等11個帳
      戶之交易明細表，固可證明被害人王大有之親友陳姿蓉等
      人於96年1月18日及19日匯款各新臺幣85萬元至辛○○等
      11個帳戶之事實；惟查該11筆新臺幣匯款係為兌換1筆人
      民幣1,808,510元，及該筆人民幣1,808,510元係庚○○在
      大陸公司之營業所得，已如上述；則縱認庚○○大陸公司
      會計將上開該筆人民幣兌換為新臺幣之行為，曾經被告庚○○或辛○○之授意，因彼等係為將自己經商所得之人民
      幣兌換成新臺幣，難認有何幫助他人辦理國內外匯兌業務
      之故意。
  (五)被告申○○、巳○○部分﹕
    １證人子○○於97年9月23日於本院審理時證稱﹕其95年間
      在大陸開茶葉店，認識李秉暉、己○○、申○○等人，申
      ○○在大陸做廢五金的工作，96年1月間李秉暉打電話問
      伊說有沒有人民幣要匯回臺灣的，因為他有朋友要在大陸
      投資需要人民幣，然後伊說伊個人沒有，但伊可以幫他問
      問看，然後伊就打電話給己○○、申○○，因為在李秉暉
      打電話問伊的前幾天，己○○、申○○有到伊店裡泡茶，
      問伊賺的人民幣如何匯回臺灣；當時是己○○、申○○先
      傳真臺灣的帳號給伊，然後伊就將他們提供的帳戶傳真給
      李秉暉，李秉暉再將指定要匯入人民幣的帳戶給伊，伊再
      傳真給己○○、申○○兩個人，當時伊有提醒己○○、申
      ○○二人，等臺灣的帳戶確實有收到台幣之後，再匯人民
      幣等語（見本院卷第216頁反面至第218頁），則依證人子
      ○○之上開證述，被告申○○將臺灣帳號提供予證人子○○，係為將自己在大陸經商所得之款項匯回臺灣之用。故
      被告申○○為將自己經商所得之人民幣兌換成台幣，而提
      供友人巳○○之帳號交予子○○供匯兌之用，難認有何幫
      助他人辦理國內外匯兌業務之故意。
    ２又證人申○○於97年9月23日於本院審理時證稱﹕「（選
      任辯護人丁律師問﹕為何會使用巳○○的帳戶？）因為我
      95年間人在國外，沒有在國內，又剛好我認識巳○○很多
      年，且巳○○在台北比較方便，我因為做生意的需要，所
      以跟巳○○講叫他去開戶給我使用作為我做生意還有支付
      家庭生活費、朋友借貸使用。（選任辯護人丁律師問﹕你
      匯到巳○○的帳戶的款項，除了匯你自己的款項之外，有
      無其他人的款項？）沒有。（選任辯護人丁律師問﹕是否
      曾經告知巳○○你匯款的來源為何？）沒有，我只有跟他
      講我要做生意須要他開個帳號。（選任辯護人丁律師問﹕
      有無跟他講這錢是以人民幣換來的？）沒有」（見本院卷
      第222、223頁）。則依上開證人子○○及申○○之證詞，
      難認被告巳○○將其帳戶交予申○○使用，有何幫助他人
      辦理國內外匯兌業務之故意。
    ３再者，證人王大有之家屬提出之匯款單據、巳○○帳戶交
      易明細表，固可證明被害人王大有之親友李倚瑤於96年1
      月19日匯款新臺幣3,994,490元至被告巳○○之華泰銀行
      帳戶，然尚難僅憑該次之匯款紀錄，即逕認被告申○○、
      巳○○有何提供帳戶以幫助他人從事經常性匯兌業務之違
      法行為。
    ４另被告申○○雖於偵訊中對於檢察官所詢「你的行為係違
      反銀行法第125條第1項之犯行，成立該條之幫助犯，是否
      認罪」之問題，為認罪之表示（見偵續字卷第140頁），
      惟查被告之自白不得作為有罪判決之唯一證據，仍應調查
      其他必要之證據，以察其是否與事實相符（刑事訴訟法第
      156條第2項定有明文）；本件查無何積極證據足資證明被
      告申○○有何幫助非銀行不得辦理國內外匯兌業務罪之犯
      行，已如上述，自不得僅以被告申○○在偵查中為認罪之
      表示，即作為有罪判決之唯一證據。
  (六)被告乙○○部分﹕
    １查卷附之林鉅翔之匯款單據（見警卷第273頁）、乙○○
      帳戶交易明細表（見警卷第272頁），固可證明林鉅翔於
      96年1月22日匯款新臺幣3,820,000元至被告乙○○之大眾
      銀行帳戶，然尚難僅憑該次之匯款紀錄，即逕認被告乙○○有何提供帳戶以幫助他人從事經常性匯兌業務之違法行
      為。
    ２次按被告之自白不得作為有罪判決之唯一證據，仍應調查
      其他必要之證據，以察其是否與事實相符，刑事訴訟法第
      156條第2項定有明文。被告乙○○固曾自白其提供大眾銀
      行帳戶供李秉暉、戊○○，作為不特定人在大陸經商營收
      之人民幣、新臺幣匯兌使用（見偵續字卷第132、133頁）
      ；惟本件依檢察官所提之證據資料，查無何積極證據足資
      證明被告乙○○有何幫助非銀行不得辦理國內外匯兌業務
      罪之犯行，已如上述，自不得僅以被告乙○○在偵查中之
      自白，作為有罪判決之唯一證據。
  (七)被告寅○○、辰○○部分﹕
    １證人未○○於97年9月16日在本院審理時證稱﹕其於高傑
      公司任職，負責與其他公司業務聯繫及作決定，高傑公司
      與瑞軒公司有業務往來，96年間，其向辰○○借款，辰○○因此匯款人民幣200萬元至高傑公司之合庫之帳戶，爾
      後瑞軒公司要支付高傑公司貨款，其就跟瑞軒公司之壬○○說，因為其欠寅○○、辰○○錢，故叫瑞軒公司之壬○○直接將貨款匯至辰○○、寅○○之帳戶，總數大約新臺
      幣五百多萬元等語（見本院卷第164至166頁）。
    ２證人壬○○則於97年9月16日在本院審理時證稱﹕96年1月
      間其在瑞軒公司擔任經理，瑞軒公司因向高傑公司購買廢
      五金，需支付貨款，故將約六、七百萬元之貨款匯至高傑
      公司提供之個人帳戶；又因瑞軒公司當時負責人癸○○之
      同學午○○要以新臺幣之幣別清償之前向瑞軒公司借貸之
      人民幣200萬元，癸○○問伊有無需以新臺幣付貨款給客
      戶後，其才提供寅○○、辰○○之戶頭給癸○○等語（見
      本院卷第168、169頁）。
    ３又證人癸○○於97年9月16日在本院審理時證稱﹕伊以前
      擔任瑞軒公司負責人，96年1月份左右，伊借給午○○200
      萬元人民幣，通知瑞軒公司在大陸的會計小姐處理，之後
      午○○跟伊說他要換成新臺幣還錢，伊就問壬○○是否可
      以新臺幣還錢，壬○○說可以，然後伊就叫壬○○把帳號
      給伊，之後伊再交帳號給午○○等語（見本院卷第170至
      172頁）。
    ４另證人午○○於97年9月16日在本院審理時則證稱﹕林俊
      達於96年1月間跟伊說伊朋友要在大陸設廠，請伊幫他借
      人民幣，之後伊跟瑞軒公司的癸○○借了200萬左右的人
      民幣，是林俊達先把帳號給伊，然後伊把帳號給癸○○；
      又林俊達他說要以台幣還所借的200萬元人民幣，伊徵求
      癸○○的意見後，癸○○說可以用台幣還，後來癸○○把
      帳號給伊，伊就將帳號拿給林俊達；伊和癸○○是國小、
      國中同學也是同鄉；除了96年1月這次有跟癸○○借過人
      民幣之外，另外還有再向癸○○借過人民幣，伊跟癸○○
      借錢沒有簽訂借據或約定利息，只是互相幫忙週轉幾天而
      已等語（見本院卷第166頁反面至第168頁）。
    ５依上開證人之證述，可證於96年1月18日被害人王大有之
      親友匯款至被告寅○○、辰○○於新光銀行路竹分行之帳
      戶之該筆匯款，於被告寅○○、辰○○之主觀認知下，係
      未○○返還其對被告寅○○、辰○○之欠款。故被告寅○○、辰○○提供其帳戶以供債務人返還欠款，難認有何幫
      助他人辦理國內外匯兌之故意。又證人王大有之家屬提出
      之匯款單據及被告辰○○、寅○○帳戶交易明細表，固可
      證明被害人王大有之親友陳姿蓉於96年1月18日匯款共新
      臺幣150萬元至被告寅○○之新光銀行帳戶、於同日匯款
      共新臺幣270萬元至被告辰○○之新光銀行帳戶；及被害
      人王大有之親友王絹絮於96年1月18日匯款共新臺幣150萬
      元至被告寅○○之新光銀行帳戶，及於同日匯款197,500
      元至被告辰○○之新光銀行帳戶；然尚難僅憑該日該次之
      匯款紀錄，即逕認被告辰○○、寅○○二人有何提供帳戶
      以幫助他人從事經常性匯兌業務之違法行為。
  (八)被告丙○○部分﹕
    證人丁○○於97年9月16日在本院審理時證稱﹕96年1月間某
    日早上伊去上班時，李秉暉到伊公司，說他有一個朋友要在
    大陸設廠，需要一、兩百萬元的人民幣，問伊是否有人民幣
    ，因伊本身沒有人民幣，李秉暉就要伊問有無認識的朋友可
    以換人民幣，於是伊就打電話問甲○○跟丙○○，問他們是
    否有人民幣可以換，然後甲○○跟丙○○兩個人就分別將帳
    號傳過來伊公司，伊再交給李秉暉；伊幫李秉暉向丙○○問
    的就只有這麼一次等語（見本院卷第175至178頁）。依證人
    丁○○之證述，被告丙○○既僅此一次幫助兌換人民幣之行
    為，則被告丙○○之所為，亦與銀行法第29條第1項所稱之
    經常性之「匯兌業務」不符，而難認該當銀行法第125條第1
    項之罪。
  (九)綜上所述，檢察官就犯罪事實之證明，仍有合理之懷疑存在
    ，不足使本院達於確信被告己○○等人犯罪之程度，應認不
    能證明被告犯罪，而應諭知無罪。
據上論斷，應依刑事訴訟法第301條第1項，判決如主文。
本案經檢察官丑○○到庭執行職務。
中    華    民    國    97    年    10    月    14    日
                  刑事第八庭  審判長法  官  林慧英
                                    法  官  簡源希
                                    法  官  戴嘉慧
上正本證明與原本無異。
如不服本判決，應於收受送達後10日內向本院提出上訴書狀（應
敘述具體理由並附繕本）。
上訴書狀如未敘述理由，應於上訴期間屆滿後20日內補提理由書
於本院。
                                    書記官  劉晴芬
中    華    民    國    97    年    10    月    14    日


司法院資訊處製作；財團法人民間司法改革基金會備份。
